【裁判字號】    97,消債更,542
【裁判日期】    990127
【裁判案由】    更生事件
【裁判全文】
臺灣士林地方法院民事裁定           97年度消債更字第542號
聲  請  人
即  債務人  甲○○
代  理  人  楊敏玲律師
上列當事人聲請更生事件，本院裁定如下：
    主  文
更生之聲請駁回。
聲請費用由債務人負擔。
    理  由
一、聲請意旨略以：伊前積欠金融機構無擔保或無優先權債務，
    於民國95年5 月間向最大債權金融機構即台新國際商業銀行
    股份有限公司（下簡稱台新銀行）申請債務協商，協商還款
    條件為分80期，利率6.88％，每月還款新臺幣（下同）4 萬
    1,668 元。惟伊前已積欠新光人壽保險股份有限公司（下稱
    新光壽險）債務，未納入前開協商，致每月薪資仍遭強制扣
    薪1/3 。又伊母親於96年間罹患乳癌，經進行乳房切除及腋
    下淋巴清除手術後無法外出工作，須由伊扶養之。總上，伊
    支出嚴重超過收入，有不可歸責於己致履行顯有重大困難之
    事由，且其無擔保或無優先權之債務總額未逾1,200 萬，復
    未經法院裁定開始清算程序或宣告破產，爰依法聲請更生等
    語。
二、按「聲請更生或清算不合程式或不備其他要件者，法院應以
    裁定駁回之，但其情形可以補正者，法院應定期間先命補正
    。」；「債務人與金融機構協商成立者，不得聲請更生或清
    算。但因不可歸責於己之事由，致履行顯有重大困難者，不
    在此限。」；「本條例施行前，債務人依金融主管機關協調
    成立之中華民國銀行公會會員辦理消費金融案件無擔保債務
    協商機制與金融機構成立之協商，準用前項之規定。」，消
    費者債務清理條例（下稱消債條例）第8 條、第151 條第 5
    項、第6 項分別定有明文，準此，債務人如於消債條例施行
    前，已利用金融主管機關協調成立之中華民國銀行公會會員
    辦理消費金融案件無擔保債務協商機制，與金融機構成立協
    商，即須依約清償債務，僅於債務人每月之收入於扣除協商
    還款債務後，已不足以支付債務人基本生活所需，亦即未顧
    及債務人維持日常生活所需之必要費用，致債務人因客觀收
    入不足無法依協議繼續償還，非因協議後之浪費或其他不利
    償還者，方認為該協議係因不可歸責於債務人之事由，致履
    行顯有重大困難，而得聲請更生或清算。且消債條例更生之
    規範目的，係在維持債務人基本生活之情況下，於債務人之
    能力範圍內盡力清償債務，非謂債務人得任意利用債務清理
    程序減輕債務，因此，為避免債務人針對已成立之協商方案
    任意毀諾，濫用更生或清算之債務清理程序，須債務人於協
    商成立後因不可歸責於己之事由，致其無法履行原定清償方
    案，始例外得依消債條例聲請更生或清算，合先敘明。
三、次按消債條例更生、清算制度之立法目的，係為使不幸陷入
    經濟困境之債務人得以清理債務、重建生活，並在清理過程
    中保有符合人性尊嚴之最低基本生活，而非維持債務人過去
    之慣常生活，任由債務人主張其基本生活費用之數額；又「
    負扶養義務者有數人而其親等同一時，應各依其經濟能力，
    分擔義務。」；「因負擔扶養義務而不能維持自己生活者，
    免除其義務，但受扶養權利者為直系血親尊親屬或配偶時，
    減輕其義務。」民法第1115 條 第3 項、第1118條亦分別著
    有規定，併此敘明。
四、經查：
  (一)債務人98年度平均每月約8 萬1,574 元之薪資收入（含加班
    費），有內政部警政署保安警察第2 總隊第2 大隊第2 中隊
    99年1 月5 日保二(二)(2)會字第990000004 號函（見本院卷第
    172至173 頁）在卷可稽，洵屬有據。
  (二)債務人自陳於履行協商還款條件同時仍遭強制執行程序扣薪
    1/3 ，即2 萬1,336 元（見本院卷第7 頁），業據提出臺灣
    臺北地方法院94年3 月16日北院錦94執庚字第9070號及94年
    6 月1 日北院錦94執助庚字第2059號執行命令（見本院卷第
    175 至178 頁）在卷可參，應堪採信。
  (三)債務人自陳與台新銀行之協商條件為每月還款4 萬1,668 元
    ，業據提出依中華民國銀行公會會員辦理消費金融案件無擔
    保債務協商機制所簽立之協議書及無擔保債務還款計劃書影
    本（見本院卷第13至15頁）。惟台新銀行97年9 月9 日陳報
    債務人於97年7 月23日向其申請變更還款條件方案，雙方於
    97年7 月31日協商成立，約定自97年8 月起期限展延為100
    期、利率調降為0%、每月10日還款2 萬212 元，有95年度銀
    行公會債務協商機制變更還款條件增補約據及還款計畫書影
    本（見本院卷第57至58頁）附卷可憑。是債務人目前協商還
    款條件應為每月還款2 萬212 元而非4 萬1,668 元。
  (四)債務人自陳其母親鍾貞英於96年間罹患乳癌，經進行乳房切
    除及腋下淋巴清除手術後無法外出工作，每月需支出扶養費
    用1 萬5,000 元，亦據提出國泰綜合醫院汐止分院診斷證明
    書（見本院卷第18頁、第20至21頁）、全民健康保險重大傷
    病核定審查通知書（見本院卷第19頁）等證，應堪採信。又
    查，鍾貞英除債務人甲○○外，尚有2 名扶養義務人李碧玉
    及李翠玉。雖債務人自陳其妹李碧玉亦積欠無擔保債務，每
    月需繳款2 萬2,987 元並負擔房貸債務，且李翠玉已出嫁育
    有2 子，尚須扶養公婆及丈夫，生活非常困苦，故僅債務人
    自身負擔母親之扶養費用（見本院卷第64頁）。惟據李碧玉
    之96年度綜所稅各類所得資料清單（見本院卷第108 頁）顯
    示，其有54萬7,357 元所得，平均每月有4 萬5,613 元之收
    入；李翠玉之96年度綜所稅各類所得資料清單（見本院卷第
    124 頁）顯示，其有131 萬2,675 元所得，平均每月有10萬
    9,389 元之收入；債務人甲○○之96年度綜所稅各類所得資
    料清單（見本院卷第33頁）顯示，其有94萬3,488 元所得，
    平均每月有7 萬8,624 元之收入。依前揭民法規定，債務人
    及其妹李碧玉、李翠玉等3 人應依經濟能力比例負擔對於其
    母親之扶養費用。是債務人應以負擔至多5,000 元｛15000
    ×（7/21）｝為當。
  (五)依上，債務人目前每月薪資收入8 萬1,574 元扣除強制扣薪
    2 萬1,336 元、協商還款金額2 萬212 元及扶養費5,000 元
    後，每月可得支配之金額仍有3 萬5,026 元。債務人居臺北
    縣，以內政部公布99年臺北縣最低生活費為1 萬0,792 元（
    包含食衣住行育樂醫療保險等費用）核之，上開金額就維持
    債務人個人基本生活而言實屬優渥，應認無因不可歸責於債
    務人之事由，致其履行顯有重大困難之情事。況經本院就債
    務人是否有因不可歸責於己之事由，致履行顯有重大困難一
    事，向台新銀行查詢。據覆：債務人於97年7 月31日變更債
    務協商還款條件起迄98年12月止正常履約中，有台新銀行97
    年9 月8 日台新債協97法清字第40187 號函（見本院卷第54
    至56頁）及98年12月29日台新總債務協商部字第9800018091
    號（見本院卷第168 至171 頁）附卷可稽。是債務人無毀諾
    之事實，更難認有因不可歸責於己之事由，致履行顯有重大
    困難之情事。準此，本件聲請更生事件不符合消債條例第15
    1 條第5 項但書之規定，且上開欠缺又屬無法補正，依上說
    明，自應駁回其聲請。
五、爰裁定如主文。
中    華    民    國    99    年    1     月    27    日
                  民事第一庭  法      官  黃珮禎
上為正本係照原本作成。
如不服本裁定，應於裁定送達後10日內，以書狀向本院提出抗告
，並繳納抗告費新臺幣1千元。
中    華    民    國    99    年    1     月    27    日
                              書  記  官  周嫣蘋

司法院資訊處製作；財團法人民間司法改革基金會備份。
